臺灣橋頭地方法院民事裁定
109年度重訴字第167號
原      告  金國光  

輔  助  人  金琳      
訴訟代理人  魏志勝律師
            金琳    
            金宥溱  
被      告  金韻華  

            金誠    
共      同
訴訟代理人  朱宏杰律師
上列當事人間請求返還不當得利等事件，本院裁定如下：
  主  文
原告之訴及假執行之聲請均駁回。　
訴訟費用由原告負擔。　　　
　理　由
一、按原告之訴，有下列各款情形之一者，法院應以裁定駁回之
    。但其情形可以補正者，審判長應定期間先命補正：…六、
    起訴不合程式或不備其他要件；民事訴訟法第249條第1項第
    6款定有明文。次按能獨立以法律行為負義務者，有訴訟能
    力，民事訴訟法第45條亦定有明文。又成年人如未受禁治產
    宣告，除有心神喪失、無意識或精神錯亂而達喪失意思能力
    程度之情形外，均享有完全之行為能力，能獨立以法律行為
    負擔義務，自不能謂為無訴訟能力（最高法院86年度台上字
    第3049號判決要旨供參）。
　㈠茲因被告抗辯原告並無提起本訴之意思，攸關本訴之程序要
    件是否完備，本院自應先予審查。經查，原告經通知於民國
    111年11月10日最後一次言詞辯論期日到場，本院依民事訴
    訟法第367條之1行當事人訊問程序，其陳稱：伊確定沒有要
    對丙○○、乙○提出訴訟，看過金國華所寫之證明書，其所述
    之事實實在，賣土地金額2000多萬元，並依約定分一半給丙
    ○○1200多萬元等語（見本院卷第496末行至498頁），則原告
    對於其所主張依不當得利請求返還為相反之陳述，其是否有
    提起本訴之意思，已非無疑；原告訴訟代理人雖主張原告並
    無思考能力，對於任何問題皆會回答「是」，惟原告雖於10
    9年6月30日經臺灣高雄少年及家事法院 109 年度輔宣字第3
    2號民事裁定為輔助宣告，惟揆諸上開說明，成年人如未受
    禁治產宣告（即監護宣告），除有心神喪失、無意識或精神
    錯亂而達喪失意思能力程度之情形外，均享有完全之行為能
    力，能獨立以法律行為負擔義務，自不能謂為無訴訟能力。
    是仍應審酌原告於本件之訴訟行為是否有達喪失意思能力之
    情形，始能謂原告無訴訟能力。而原告當庭所為之陳述，除
    以「是」答覆問題外，仍會以「我不清楚」、 「沒有」、
    「對」、「我沒有印象」等語應答，或對針對問題回答其對
    象及地點，則其敘述並無達喪失意思能力之程度，僅涉及證
    明力強弱，自不能謂為其無訴訟能力，是原告訴訟代理人上
    開主張原告並無思考能力，對於任何問題皆會回答「是」之
    事實，即難採信。是原告既有訴訟能力，其於本院為當事人
    訊問所為之上開陳稱伊確定沒有要對丙○○、乙○提出訴訟等
    語，其無提起本訴之真意，應堪採信。
　㈡次查，原告訴訟代理人主張原告有提起本訴之意思，業據其
    提出109年12月24日原告親簽之民事委任書狀及事務所內錄
    影影像譯文及光碟（見本院卷第81至87頁及證物袋）附卷為
    證。惟綜觀上開譯文內容，原告訴訟代理人多次提問原告有
    無提告之意思，原告回答以「有呀。」、「丙○○是我的姐姐
    啦。」、「如果不是我的我能拿嗎？」、「如果說錢不是我
    的…」等語，則原告無法一貫簡短且明白清楚回覆，即難認
    定原告有提起本訴之意思，是原告訴訟代理人之上開主張，
    要難憑採。
　㈢再查，被告辯稱原告並無提起本訴之意思，並提出109年7月1
    3日錄音譯文、新北市○○區○○○段000○000地號土地登記第二
    類謄本及地籍異動索引、金國華出具之證明書、109年3月18
    日錄音譯文二份及錄音光碟（見本院卷第165至168、171至2
    21頁及證物袋）附卷可參。則原告於109年7月13日錄音譯文
    陳述：沒有要告丙○○的意思，我沒有被強迫，那錢本來就是
    丙○○的等語；並審酌原告兄弟金國華所書立之證明書（見本
    院卷第175頁），亦記載原告與訴外人林美梅間有消費借貸
    關係，而借貸金額由被告丙○○支付，嗣後訴外人林美梅無力
    償還並以上開土地轉讓於原告，原告應將出賣上開土地之價
    金一半交付予被告丙○○等內容；再參酌109年3月18日原告對
    其女兒甲○通電話之陳述：…那是我跟姑媽的事情，這是我跟
    他的債務關係，跟你沒關係等語（見本院卷第213頁）；並
    於同日對其配偶張淑滿陳述：…提款是提我的戶頭，權力在
    我手上等語（見本院卷第219頁）。綜上觀之，亦可知原告
    並無提起本訴之意思，且有與其起訴不當得利有為相反之表
    示，是被告辯稱原告並無提起本訴之意思，縱其舉證尚有疵
    累，然原告並未提出相關證據以證明原告於本院為當事人訊
    問時，已無訴訟能力，且有何明確欲提起本件訴訟之真意，
    則被告所辯尚堪採信。
二、從而，本件原告欠缺起訴之意思，經命補正而提出證據資料
    ，並經本院為當事人訊問程序，仍無從認定原告有提起本件
    訴訟之意思，應認原告之訴並無起訴之真意，有民事訴訟法
    第249條第1項第6款後段起訴不備其他要件之情形，揆諸上
    開說明，其起訴並不合法，應予裁定駁回。
三、據上論結，爰依民事訴訟法第249條第1項第6款後段、第95
    條、第78條，裁定如主文。
中　　華　　民　　國　　111 　年　　11　　月　　24　　日
                  民事第一庭  法　官　劉建利
以上正本係照原本作成。
如對本裁定抗告須於裁定送達後10日內向本院提出抗告狀，並繳
納裁判費新臺幣1,000元。
中　　華　　民　　國　　111 　年　　11　　月　　24　　日
                              書記官　謝群育